ACORDAO-COMPLETO-2464187

ACÓRDÃO 8717/2021 ATA 20/2021 - PRIMEIRA CÂMARA

VISTOS, relatados e discutidos estes autos de 10 (dez) atos de Admissões realizadas pelo Ministério da Saúde, submetidos à apreciação deste Tribunal para fins de registro, nos termos do inc. III do art. 71 da Constituição Federal de 1988, atos esses cadastrados e disponibilizados ao TCU por intermédio do Sistema e-Pessoal, na forma dos arts. 2º e 4º da Instrução Normativa TCU 78/2018,
ACORDAM os Ministros do Tribunal de Contas da União, reunidos em Sessão da 1ª Câmara, diante das razões expostas pelo Relator, em:
9.1. considerar legais, com fundamento nos arts. 71, inciso III, da Constituição Federal, 1º, inciso V, e 39, inciso I, da Lei 8.443/1992, 1º, inciso VIII, 259, inciso I, e 260, §1º, do Regimento Interno, os atos de admissão de Cristiane Silva Sales Ramos, Daniela Silva Costa Rezende, Eduardo Junior Peçanha de Souza, Elaine Azeredo da Silva, Eliane Cristina da Silva Pinto Carneiro, Eni Abreu da Silva, Felipe Monnerat Lott, Gabriela Freitas Milagres e Gilson Gomes Da Silva, concedendo-lhes registro;
9.2. determinar a realização de diligência junto ao Ministério da Saúde, a fim averiguar se o Sr. Fábio Gadelha de Vasconcellos (CPF XXX.395.867-XX) acumula mais de dois cargos/empregos públicos, uma vez que a consulta ao sistema Rais - ano base de 2019 - acusa a existência de acumulação tripla de cargos públicos, totalizando jornada semanal de 100 horas, devendo ainda, caso comprovada apenas a acumulação dentro dos limites do art. 37, inciso XVI, da Constituição Federal, verificar se referida acumulação preenche o requisito da compatibilidade de horários, e que não há prejuízo às atividades exercidas em cada um dos cargos licitamente acumulados; e
9.3. dar ciência desta deliberação ao ente de origem e aos interessados.

Pessoal: Atos de Admissão da unidade emissora MINISTÉRIO DA SAÚDE, enviados ao TCU pela unidade de controle interno CONTROLADORIA-GERAL DA UNIÃO para fins de análise e julgamento.

Primeira Câmara

Ministério da Saúde.

3. Interessados: Cristiane Silva Sales Ramos (XXX.660.637-XX); Daniela Silva Costa Rezende (XXX.256.007-XX); Eduardo Junior Peçanha de Souza (XXX.582.247-XX); Elaine Azeredo da Silva (XXX.955.757-XX); Eliane Cristina da Silva Pinto Carneiro (XXX.579.847-XX); Eni Abreu da Silva (XXX.144.637-XX); Fábio Gadelha de Vasconcellos (XXX.395.867-XX); Felipe Monnerat Lott (XXX.372.557-XX); Gabriela Freitas Milagres (XXX.244.696-XX); Gilson Gomes da Silva (XXX.261.347-XX).

13.1. Ministros presentes: Walton Alencar Rodrigues (Presidente), Benjamin Zymler, Vital do Rêgo e Jorge Oliveira.
13.2. Ministro-Substituto presente: Augusto Sherman Cavalcanti (Relator).

AUGUSTO SHERMAN

Cuidam os autos de 10 (dez) atos de Admissões realizadas pelo Ministério da Saúde, submetidos à apreciação deste Tribunal para fins de registro, nos termos do inc. III do art. 71 da Constituição Federal de 1988, atos esses cadastrados e disponibilizados ao TCU por intermédio do Sistema e-Pessoal, na forma dos arts. 2º e 4º da Instrução Normativa TCU 78/2018.
2.	A unidade técnica, ao analisar os fundamentos legais das admissões bem como as informações prestadas pelo órgão do controle interno, lavrou a instrução constante da peça 13, adiante parcialmente transcrita, com eventuais ajustes de forma:
"Exame das Constatações
9.	Ato: 121158/2020 - Interessado: CRISTIANE SILVA SALES RAMOS - CPF: XXX.660.637-XX
9.1.	Parecer do Controle Interno: considerar o ato Análise dispensada de acordo com o art. 14 da IN TCU 78-2018. Justificativa:  Análise dispensada de acordo com o art. 14 da IN TCU 78-2018
9.2.	Por intermédio de análises realizadas por esta Unidade Técnica no presente ato, não se constatou irregularidade que obste a chancela pela legalidade.
9.3.	Encaminhamento do ato: 
9.3.1.	Considerar LEGAL e conceder registro do ato de CRISTIANE SILVA SALES RAMOS. 
10.	Ato: 121195/2020 - Interessado: DANIELA SILVA COSTA REZENDE - CPF: XXX.256.007-XX
10.1.	Parecer do Controle Interno: considerar o ato Análise dispensada de acordo com o art. 14 da IN TCU 78-2018. Justificativa:  Análise dispensada de acordo com o art. 14 da IN TCU 78-2018
10.2.	Por intermédio de análises realizadas por esta Unidade Técnica no presente ato, não se constatou irregularidade que obste a chancela pela legalidade.
10.3.	Encaminhamento do ato: 
10.3.1.	Considerar LEGAL e conceder registro do ato de DANIELA SILVA COSTA REZENDE. 
11.	Ato: 121255/2020 - Interessado: EDUARDO JUNIOR PECANHA DE SOUZA - CPF: XXX.582.247-XX
11.1.	Parecer do Controle Interno: considerar o ato Análise dispensada de acordo com o art. 14 da IN TCU 78-2018. Justificativa:  Análise dispensada de acordo com o art. 14 da IN TCU 78-2018
11.2.	Por intermédio de análises realizadas por esta Unidade Técnica no presente ato, não se constatou irregularidade que obste a chancela pela legalidade.
11.3.	Encaminhamento do ato: 
11.3.1.	Considerar LEGAL e conceder registro do ato de EDUARDO JUNIOR PECANHA DE SOUZA. 
12.	Ato: 121259/2020 - Interessado: ELAINE AZEREDO DA SILVA - CPF: XXX.955.757-XX
12.1.	Parecer do Controle Interno: considerar o ato Análise dispensada de acordo com o art. 14 da IN TCU 78-2018. Justificativa:  Análise dispensada de acordo com o art. 14 da IN TCU 78-2018
12.2.	Por intermédio de análises realizadas por esta Unidade Técnica no presente ato, não se constatou irregularidade que obste a chancela pela legalidade.
12.3.	Encaminhamento do ato: 
12.3.1.	Considerar LEGAL e conceder registro do ato de ELAINE AZEREDO DA SILVA. 
13.	Ato: 121268/2020 - Interessado: ELIANE CRISTINA DA SILVA PINTO CARNEIRO - CPF: XXX.579.847-XX
13.1.	Parecer do Controle Interno: considerar o ato Análise dispensada de acordo com o art. 14 da IN TCU 78-2018. Justificativa:  Análise dispensada de acordo com o art. 14 da IN TCU 78-2018
13.2.	Por intermédio de análises realizadas por esta Unidade Técnica no presente ato, não se constatou irregularidade que obste a chancela pela legalidade.
13.3.	Encaminhamento do ato: 
13.3.1.	Considerar LEGAL e conceder registro do ato de ELIANE CRISTINA DA SILVA PINTO CARNEIRO. 
14.	Ato: 121285/2020 - Interessado: ENI ABREU DA SILVA - CPF: XXX.144.637-XX
14.1.	Parecer do Controle Interno: considerar o ato Análise dispensada de acordo com o art. 14 da IN TCU 78-2018. Justificativa:  Análise dispensada de acordo com o art. 14 da IN TCU 78-2018
14.2.	Por intermédio de análises realizadas por esta Unidade Técnica no presente ato, não se constatou irregularidade que obste a chancela pela legalidade.
14.3.	Encaminhamento do ato: 
14.3.1.	Considerar LEGAL e conceder registro do ato de ENI ABREU DA SILVA. 
15.	Ato: 122714/2020 - Interessado: FABIO GADELHA DE VASCONCELLOS - CPF: XXX.395.867-XX
15.1.	Parecer do Controle Interno: considerar o ato Análise dispensada de acordo com o art. 14 da IN TCU 78-2018. Justificativa:  Análise dispensada de acordo com o art. 14 da IN TCU 78-2018
15.2.	Por intermédio de análises realizadas por esta Unidade Técnica no presente ato, não se constatou irregularidade que obste a chancela pela legalidade.
15.3.	Encaminhamento do ato: 
15.3.1.	Considerar LEGAL e conceder registro do ato de FABIO GADELHA DE VASCONCELLOS. 
16.	Ato: 122728/2020 - Interessado: FELIPE MONNERAT LOTT - CPF: XXX.372.557-XX
16.1.	Parecer do Controle Interno: considerar o ato Análise dispensada de acordo com o art. 14 da IN TCU 78-2018. Justificativa:  Análise dispensada de acordo com o art. 14 da IN TCU 78-2018
16.2.	Por intermédio de análises realizadas por esta Unidade Técnica no presente ato, não se constatou irregularidade que obste a chancela pela legalidade.
16.3.	Encaminhamento do ato: 
16.3.1.	Considerar LEGAL e conceder registro do ato de FELIPE MONNERAT LOTT. 
17.	Ato: 123067/2020 - Interessado: GABRIELA FREITAS MILAGRES - CPF: XXX.244.696-XX
17.1.	Parecer do Controle Interno: considerar o ato Análise dispensada de acordo com o art. 14 da IN TCU 78-2018. Justificativa:  Análise dispensada de acordo com o art. 14 da IN TCU 78-2018
17.2.	Por intermédio de análises realizadas por esta Unidade Técnica no presente ato, não se constatou irregularidade que obste a chancela pela legalidade.
17.3.	Encaminhamento do ato: 
17.3.1.	Considerar LEGAL e conceder registro do ato de GABRIELA FREITAS MILAGRES. 
18.	Ato: 123071/2020 - Interessado: GILSON GOMES DA SILVA - CPF: XXX.261.347-XX
18.1.	Parecer do Controle Interno: considerar o ato Análise dispensada de acordo com o art. 14 da IN TCU 78-2018. Justificativa:  Análise dispensada de acordo com o art. 14 da IN TCU 78-2018
18.2.	Por intermédio de análises realizadas por esta Unidade Técnica no presente ato, não se constatou irregularidade que obste a chancela pela legalidade.
18.3.	Encaminhamento do ato: 
18.3.1.	Considerar LEGAL e conceder registro do ato de GILSON GOMES DA SILVA. 
CONCLUSÃO
19.	A abrangência e a profundidade das verificações levadas a efeito fundamentam convicção de que os atos 122714/2020, 121255/2020, 121195/2020, 121285/2020, 121268/2020, 123071/2020, 123067/2020, 121259/2020, 122728/2020 e 121158/2020 podem ser apreciados pela legalidade, em razão de não terem sido encontradas irregularidades nos atos, de acordo com o item Exame das Constatações desta instrução.
	(...) "
3.	Em seu pronunciamento regimental à peça 16, o Ministério Público junto a esta Casa, neste ato representado pelo Procurador Júlio Marcelo de Oliveira, manifestou-se nos seguintes termos:
"Trata-se de processo consolidado com dez atos de admissão de servidores do Ministério da Saúde, com pareceres pela legalidade por parte da Secretaria de Fiscalização de Integridade de Atos e Pagamentos de Pessoal e de Benefícios Sociais - Sefip.
Fabio Gadelha de Vasconcellos foi admitido no cargo de Técnico 1 - Padrão I, na qualidade de profissional de saúde com profissão regulamentada, com jornada semanal de 40 horas, a partir de 30/5/2011 (peça 8) .
De acordo com as informações da RAIS, ano de referência 2019, verifica-se que ele possui três vínculos registrados, todos sem data de desligamento.
	Razão Social do Estabelecimento
	Ocupação
	Admissão
	Hora/
Semana

	MINISTERIO DA SAUDE
	TECNICO EM RADIOLOGIA E IMAGENOLOGIA
	10/04/2006
	40

	HOSPITAL GERAL DE NOVA IGUACU
	TECNICO EM RADIOLOGIA E IMAGENOLOGIA
	22/02/2011
	40

	PREFEITURA MUNICIPAL DE RIO DAS OSTRAS
	TECNICO EM RADIOLOGIA E IMAGENOLOGIA
	15/10/2004
	20

		Total
	100

No caso vertente, há acumulação de três cargos públicos, por parte do interessado, com jornada de 100 horas semanais.
Nos termos dos incisos XVI, alínea 'c', e XVII do art. 37 da Constituição Federal/1988 é admitida, desde que haja compatibilidade de horários, a acumulação de apenas dois cargos ou empregos públicos, privativos de profissionais de saúde:
XVI - é vedada a acumulação remunerada de cargos públicos, exceto, quando houver compatibilidade de horários, observado em qualquer caso o disposto no inciso XI: (Redação dada pela Emenda Constitucional nº 19, de 1998) 
a) a de dois cargos de professor; (Redação dada pela Emenda Constitucional nº 19, de 1998) 
b) a de um cargo de professor com outro técnico ou científico; (Redação dada pela Emenda Constitucional nº 19, de 1998) 
c) a de dois cargos ou empregos privativos de profissionais de saúde, com profissões regulamentadas; (Redação dada pela Emenda Constitucional nº 34, de 2001) 
XVII - a proibição de acumular estende-se a empregos e funções e abrange autarquias, fundações, empresas públicas, sociedades de economia mista, suas subsidiárias, e sociedades controladas, direta ou indiretamente, pelo poder público; (Redação dada pela Emenda Constitucional nº 19, de 1998) 
A questão de fundo dos presentes autos foi enfrentada pelo Supremo Tribunal Federal em diversas oportunidades, sendo pacífica a sua jurisprudência quanto à impossibilidade de acumulação acima de dois cargos ou empregos públicos. Nos autos do Recurso Extraordinário com Agravo, ARE 848.993, com repercussão geral reconhecida, o STF deu provimento ao recurso interposto pelo Estado de Minas Gerais para reformar o acórdão do Tribunal de Justiça/MG e vedar a tripla acumulação.
Nessa linha de entendimento, a decisão proferida pela Segunda Turma do STF, no âmbito do RE 381.204/RS, apreciado em 11/10/2005, cujo sumário dispõe:
CONSTITUCIONAL. ADMINISTRATIVO. SERVIDOR PÚBLICO. PROFESSOR. TRIPLA ACUMULAÇÃO DE CARGOS. INVIABILIDADE. TRANSCURSO DE GRANDE PERÍODO DE TEMPO. IRRELEVÂNCIA. DIREITO ADQUIRIDO. INEXISTÊNCIA.
1. Esta Corte já afirmou ser inviável a tripla acumulação de cargos públicos. Precedentes: RE 141.376 e AI 419.426-AgR.
2. Sob a égide da Constituição anterior, o Plenário desta Corte, ao julgar o RE 101.126, assentou que 'as fundações instituídas pelo Poder Público, que assumem a gestão de serviço estatal e se submetem a regime administrativo previsto, nos Estados-membros, por leis estaduais são fundações de direito público, e, portanto, pessoas jurídicas de direito público'. Por isso, aplica-se a elas a proibição de acumulação indevida de cargos.
3. Esta Corte rejeita a chamada 'teoria do fato consumado'. Precedente: RE 120.893-AgR.
4. Incidência da primeira parte da Súmula STF nº 473: 'a administração pode anular seus próprios atos, quando eivados de vícios que os tornam ilegais, porque deles não se originam direitos'.
5. O direito adquirido e o decurso de longo tempo não podem ser opostos quanto se tratar de manifesta contrariedade à Constituição. 6. Recurso extraordinário conhecido e provido.
Decisão
A Turma, por votação unânime, conheceu do recurso extraordinário e lhe deu parcial provimento, nos termos do voto da Relatora. Ausentes, justificadamente, neste julgamento, os Senhores Ministros Carlos Velloso e Joaquim Barbosa. 2ª. Turma, 11.10.2005.
A vedação em questão alcança os empregos públicos, conforme se extrai do RE 376.601/RS, de relatoria do Ministro Joaquim Barbosa:
O Tribunal a quo, analisando as provas dos autos, concluiu que o Grupo Hospitalar Conceição S/A detém a natureza jurídica de sociedade de economia mista e que ' (...) o impetrante, como empregado do Hospital Nossa Senhora da Conceição S/A, passou a ser remunerado pelo Poder Público, incidindo na cumulação vedada, em violação à regra constitucional.' (fls. 136) . Ora, resta claro que uma eventual modificação desse entendimento implica, necessariamente, o reexame dos fatos e provas que fundamentaram as conclusões do acórdão recorrido. Isso inviabiliza o processamento do recurso, ante a vedação contida no enunciado da Súmula 279 desta Corte.
Ademais, a jurisprudência desta Corte é firme no sentido da vedação da tripla acumulação de cargos públicos (RE 381.204, rel. min. Ellen Gracie, DJ 11.11.2005) .
O ato foi encaminhado pelo controle interno em 2020, de modo que pode ser apreciado por este Tribunal, pois não houve o decurso do prazo de cinco anos fixado pelo Supremo Tribunal Federal, no âmbito do RE 636.553, para a apreciação de atos da espécie, por parte do Tribunal de Contas da União.
Com essas considerações, o Ministério Público de Contas manifesta-se pela ilegalidade da admissão de Fabio Gadelha de Vasconcellos (peça 8) e sugere:
a) determinar ao órgão de origem que adote as medidas administrativas necessárias ao exercício da opção, por parte do interessado, em relação aos cargos públicos que considerar mais vantajosos, admitida a acumulação de, no máximo, dois deles, observando-se, em qualquer caso, a compatibilidade de horários;
b) esclarecer à unidade jurisdicionada que deverá emitir novo ato em favor do interessado, em caso de opção pelo cargo cuja admissão é ora tida por ilegal; e
c) determinar à Sefip que monitore o cumprimento destas determinações.
Quanto aos demais atos em exame, aquiesce à proposta oferecida nos autos pela unidade técnica."
É o Relatório.

não há.

Procurador Júlio Marcelo de Oliveira.

ATOS DE ADMISSÃO. INDICATIVO, EM RELAÇÃO A UM DOS ATOS, DA ACUMULAÇÃO DE MAIS DE DOIS CARGOS PÚBLICOS. DILIGÊNCIA. LEGALIDADE E REGISTRO DOS DEMAIS ATOS.

ATOS DE ADMISSÃO (ADS)

Secretaria  de Fiscalização de Integridade de Atos e Pagamentos de Pessoal e de Benefícios Sociais (Sefip).

Cuidam os autos de 10 (dez) atos de Admissões realizadas pelo Ministério da Saúde, submetidos à apreciação deste Tribunal para fins de registro, nos termos do inc. III do art. 71 da Constituição Federal de 1988, atos esses cadastrados e disponibilizados ao TCU por intermédio do Sistema e-Pessoal, na forma dos arts. 2º e 4º da Instrução Normativa TCU 78/2018.
2.	A Secretaria de Fiscalização de Pessoal - Sefip opinou pela legalidade dos atos ora em exame.
3.	O Ministério Público junto ao TCU, neste ato representado pelo Procurador Júlio Marcelo de Oliveira, em divergência parcial, propôs a ilegalidade da admissão de Fábio Gadelha de Vasconcellos, considerando que, de acordo com as informações da RAIS, ano de referência 2019, o interessado já possuía outros vínculos de trabalho sem data de desligamento.
4.	Estaria configurada, portanto, a acumulação tripla de cargos públicos, totalizando jornada semanal de 100 horas.
5.	De fato, as informações constantes do sistema Rais (ano referência 2019) , conforme apontado pelo Procurador, indicam que o Sr. Fábio Gadelha de Vasconcellos contaria, além do vínculo com o Ministério da Saúde, ora examinado, com outros dois vínculos, com o Hospital Geral de Nova Iguaçu e com a Prefeitura Municipal de Rio das Ostras, configurando ofensa ao limite estabelecido no art. 37, inciso XVI, da Constituição Federal. 
6.	Entretanto, considerando a anualidade das informações do sistema Rais e o fato de este Tribunal não contar com acessos a sistemas dos municípios envolvidos, para que se pudesse verificar a persistência dos referidos vínculos, pondero que não há elementos suficientes para, de pronto, considerar ilegal a admissão. 
7.	Nesse sentido, em conformidade com o encaminhamento adotado em situação similar no âmbito dos Acórdão 4066/2021-TCU-Primeira Câmara, de minha relatoria, necessária a realização de diligência junto ao Ministério da Saúde, devendo a medida saneadora, além de averiguar a eventual ocorrência de acumulação de mais de dois cargos públicos, verificar, caso afastada tal irregularidade, se estariam atendidos os demais requisitos do art. 37, inciso XVI, da CF/88 quanto à compatibilidade de horários e à ausência de prejuízo às atividades exercidas em cada um dos cargos licitamente acumulados.
8.	Quanto aos demais atos, aquiesço ao entendimento da unidade técnica, com o aval do Ministério Público, pela legalidade.
	Em assim sendo, proponho que o Tribunal adote o acórdão que ora submeto à deliberação deste Colegiado.
TCU, Sala das Sessões, em 15 de junho de 2021.
AUGUSTO SHERMAN CAVALCANTI 
Relator